【裁判字號】    97,台上,2076
【裁判日期】    971002
【裁判案由】    交付土地等
【裁判全文】
最高法院民事判決            九十七年度台上字第二０七六號
上  訴  人  甲 ○ ○
            乙 ○ ○
            丙○○○
            丁 ○ ○
            戊 ○ ○
            己 ○ ○
            庚 ○ ○
            辛 ○ ○
            壬 ○ ○
共      同
訴訟代理人  劉 榮 治律師
被 上訴 人  嘉義縣阿里山鄉公所
法定代理人  癸 ○ ○
訴訟代理人  蔡 碧 仲律師
            陳 怡 禎律師
被 上訴 人  嘉義縣政府
法定代理人  子 ○ ○
訴訟代理人  蔡 碧 仲律師
上列當事人間請求交付土地等事件，上訴人對於中華民國九十七
年五月十三日台灣高等法院台南分院第二審判決（九十六年度重
上字第一號），提起上訴，本院判決如下：
    主  文
上訴駁回。
第三審訴訟費用由上訴人負擔。
    理  由
本件上訴人主張：坐落嘉義縣阿里山鄉○○段一一七地號土地，
原由上訴人甲○○之父陽顯勒於民國六十六年間向被上訴人嘉義
縣阿里山鄉公所（第一、二審判決誤載為「阿里山鄉公所」，原
名嘉義縣吳鳳鄉公所，下稱鄉公所）承租造林，七十二年間該土
地分割出同段一一七之三、一一七之四、一一七之一四地號，八
十年六月十三日甲○○繼續承租，並於八十二年六月取得地上權
登記，甲○○旋即與上訴人乙○○、上訴人黃李寶蓮以次四人之
被繼承人黃國利、上訴人庚○○以次三人之被繼承人葉慶淋（九
十五年十二月九日死亡，由該三人於第一審承受訴訟）興建如原
決附圖所示Al、A2（葉慶淋興建）、A3、A4（甲○○興建）、A5
、A6（黃國利興建）、A7（有二棟，乙○○興建）合計八棟鋼骨
磚造違章房屋（下稱系爭房屋）。嗣被上訴人嘉義縣政府（下稱
縣政府）因規劃阿里山公路石棹服務區，乃將系爭房屋之土地劃
歸服務區之一部，甲○○並於八十六年四月十日接受縣政府協調
，放棄承租之上列三筆土地及辦訖地上權塗銷登記，鄉公所遂於
八十八年二月二十六日與甲○○簽訂阿里山公路樂野服務區原住
民創業委託經營約書（下稱系爭委營合約），由甲○○取得同段
一一七之五、一一七之七、一一七之九、一一七之一一、一一八
之一、一一八之二、一一八之三、一一八之四、一一八之六、一
二○之三、一二○之四地號（下稱一一七之五等十一地號）及上
述同段一一七之三、一一七之四、一一七之一四地號共十四筆土
地（下稱系爭土地，管理機關為縣政府）之經營權，合約期限自
八十八年二月二十六日起至九十七年二月二十五日止。嗣伊等復
與被上訴人協調，願將系爭房屋贈與縣政府作為服務區使用，並
於九十年八月八日經縣政府召開會議（下稱系爭會議）決議受贈
系爭房屋，甲○○、乙○○、葉慶淋及黃國利復於九十年十二月
二十八日出具同意書及切結書拋棄系爭房屋所有權，伊等與縣政
府間以系爭房屋為標的之贈與契約業已成立生效，縣政府有依約
辦理補辦建照及所有權登記後交付使用之義務。詎被上訴人迄未
依系爭委營合約交付土地予甲○○經營管理，縣政府亦未出具土
地使用同意書予甲○○，以申請建築執照或辦理補照及產權登記
，並交付房屋予伊等使用等情，爰求為命被上訴人交付系爭土地
予伊等，並命縣政府將系爭房屋補辦建築執照及辦理所有權登記
為縣政府後，交付鄉公所交予伊等使用之判決。（上訴人於第一
審就房屋部分僅請求被上訴人交付系爭房屋，迨至原審始追加聲
明如上。又第一審除判命鄉公所交付一一七之五等十一地號土地
予甲○○外，其餘判決上訴人敗訴，鄉公所提起上訴，上訴人祇
就請求被上訴人交付房屋敗訴部分，提起一部上訴。）
被上訴人則以：甲○○於簽訂委營合約前即占有系爭土地，並於
簽約時即達成交付合意，依民法第七百六十一條規定，鄉公所已
交付該土地，甲○○九十年四月八日提出之陳情書，隻字未提鄉
公所未交地，縣政府亦出具土地使用同意書供甲○○申請建築及
雜項執照，阿里山風景區管理處復於系爭土地興建地上物時徵得
甲○○同意，尤見鄉公所業已交付系爭土地。又系爭委營合約標
的為系爭土地，而未及於系爭房屋，鄉公所復未受贈系爭房屋，
上訴人不得依該委營合約請求交付房屋。另縣政府僅為系爭土地
管理機關非合約之當事人，系爭會議乃縣政府內部之決議，並未
對外發生效力，縣政府業於九十一年十月三十日返還系爭房屋贈
與切結書與拋棄書，縣政府因系爭違章房屋恐致法律紛爭，已決
議不接受贈與而應逕行拆除，伊等未受贈該房屋，自無交付義務
等語，資為抗辯。
原審斟酌全辯論意旨及調查證據之結果，以：本件依甲○○與鄉
公所就系爭土地簽訂之系爭委營合約以觀，鄉公所本有依約將該
土地交付甲○○使用之義務，已為兩造所不爭。又占有之移轉，
因占有物之交付而生效力。查鄉公所以上開情詞抗辯其已交付系
爭土地予甲○○一節，固不能證明已交付土地，且迄未舉證以實
其說，惟依系爭委營合約第壹條約定「合約期限：自八十八年二
月二十六日至九十七年二月二十五日止計九年」，第柒條第三項
約定「合約期滿或終止合約時，乙方即應無條件歸還基地、建物
及設施」，系爭委營合約於該法院九十七年四月二十九日言詞辯
論前之同年二月二十五日業已期限屆滿，該合約歸於消滅，雙方
之權利義務即行終止。其次，上訴人雖主張其已依系爭會議出具
拋棄書及切結書，拋棄系爭房屋所有權，贈與契約業已成立生效
，然上訴人就系爭房屋至今仍為直接占有人或使用借貸之貸與人
（間接占有人），各對系爭房屋具事實上管領力，請求交付系爭
房屋，已屬無據。即依系爭會議決議柒、討論議題四決議(四)載明
：切結書人應會同縣政府交通局至法院辦理贈與公證手續，可認
該贈與契約尚須完成公證之一定方式始得成立，系爭房屋贈與契
約既尚未辦理公證，依民法第一百六十六條規定，推定其契約不
成立。且鄉公所並非受贈人，請求鄉公所交付系爭房屋，亦為無
理由。況系爭會議結論為系爭建物如確為可接受捐贈之建物，經
登記為縣政府後，縣政府須交予鄉公所併服務區委託經營案合併
使用，因縣政府慮及系爭房屋之原始起造人不明，上訴人是否確
為房屋所有人實難憑其提出之切結書及拋棄書論定，倘有自稱真
正所有人出面主張，將滋生困擾與糾紛，乃於九十一年十月三十
日以府交觀字第一二七○一八號函將切結書及拋棄書檢還甲○○
、乙○○、葉慶淋、黃國利，並於說明二「台端等對該等建物並
無文件證明可確知對該等建物具備所有權」，再於九十三年七月
二十八日以嘉義縣觀光旅遊局函核示「為顧及整個服務區開發投
資能夠永續經營及避免日後紛爭不斷，本案之建築物既屬違章應
予拆除，並重新調整服務區開發計畫，再由委託經營合約之乙方
投資開發」，參諸證人林景嵩之證詞，尤徵系爭房屋屬違章應予
拆除，已無從補辦建築執照，系爭會議決議「系爭房屋如確為可
接受捐贈之房屋」之要件尚不具備，縣政府未受系爭房屋之捐贈
，自無從補辦建築執照及房屋登記，並交付鄉公所交予上訴人使
用。況依系爭委營合約於九十七年二月二十五日業已期限屆滿，
該合約歸於消滅，觀之系爭會議記錄柒、討論議題四、(五)所載內
容，縱縣政府依系爭會議為系爭房屋登記後，亦係將其併服務區
委託經營案合併使用，縣政府僅於合約期限內始有依系爭會議將
房屋交予上訴人使用之義務，上訴人請求交付系爭土地及房屋，
亦屬欠缺權利保護要件。從而，甲○○據以請求鄉公所交付系爭
一一七之五等十一地號土地，及上訴人請求縣政府將系爭房屋，
補辦建築執照及房屋所有權登記為縣政府後，再交鄉公所交予上
訴人使用，均乏依據，為其心證之所由得，並說明上訴人其他主
張及聲明證據為不足取暨不逐一論述之理由，因將第一審所為甲
○○勝訴之判決廢棄，改判駁回甲○○該部分之訴；並維持第一
審所為上訴人敗訴之判決，駁回其上訴及追加之訴。查原審審據
上開事證，綜合研判，並本於取捨證據、認定事實之職權行使，
合法認定並論斷系爭委營合約於原審九十七年四月二十九日言詞
辯論前之同年二月二十五日期限屆滿，雙方之權利義務即告消滅
，上訴人與縣政府間就系爭房屋之贈與契約未成立，被上訴人無
依約交付甲○○土地及如上訴人聲明之交屋義務。原審本於上述
理由而為上訴人敗訴之判決，經核於法並無違背。按系爭委營合
約既約定甲○○委託經營期限為九十七年二月二十五日，雙方之
權利義務於該期限屆滿即告消滅。上訴人以被上訴人未交付土地
予甲○○及協同為有關執照之申請核發，致其無法營運，合約期
限應順延，被上訴人以合約期限屆滿，權利義務即告終止，有失
公平並違誠信原則一節，因上訴人係本於系爭委營合約及贈與契
約之法律關係，請求被上訴人交付系爭土地及房屋，重在當事人
間該合約關係是否存在，至合約期限屆滿應否順延？乃甲○○可
否對鄉公所另申請展期之問題，殊與誠信原則不相涉，原審論斷
雙方之權利義務於委託經營期限屆滿即告消滅，核無何違背法令
之可言。又上訴人固以縣政府九十一年七月四日、同年十月三十
日府交觀字第○○八二九三一號、第○一二七○一八號函，指系
爭房屋贈與契約已成立，然依各該函文所載，前者為函請由鄉公
所受贈，後者提及甲○○等人切結書及拋棄書未具體特定，並進
而表示縣政府不受贈（分見原審卷(一)一一六、一二一頁），均無
從證明上訴人與縣政府間贈與契約成立，原審本於上開合法確定
事實而為上訴人不利之論斷，於法仍屬無違。上訴論旨，猶執陳
詞，泛以：系爭會議經通知甲○○等房屋所有人，有上開第○一
二七○一八號函可憑，上訴人並於九十年十二月二十八日檢送系
爭切結書及拋棄書，由縣政府以第○○八二九三一號函鄉公所辦
理，至未辦公證乃縣政府違約，該贈與契約應已成立云云，並就
原審採證、認事之職權行使及其他贅述或與判決結果不生影響之
理由，指摘原判決不當，求予廢棄，不能認為有理由。
據上論結，本件上訴為無理由。依民事訴訟法第四百八十一條、
第四百四十九條第一項、第七十八條，判決如主文。
中    華    民    國  九十七  年    十    月    二    日
                      最高法院民事第六庭
                          審判長法官  朱  建  男
                                法官  顏  南  全
                                法官  林  大  洋
                                法官  沈  方  維
                                法官  陳  淑  敏
      本件正本證明與原本無異
                                      書  記  官
中    華    民    國  九十七  年    十    月   十四   日
                                                      Ｅ


司法院資訊處製作；財團法人民間司法改革基金會備份。
